【裁判字號】    98,上訴,143
【裁判日期】    980730
【裁判案由】    誣告
【裁判全文】
臺灣高等法院臺南分院刑事判決         98年度上訴字第143號
上  訴  人
即  被  告  甲○○
上列上訴人因誣告案件，不服臺灣臺南地方法院九十六年度訴字
第一三五八號中華民國九十七年十二月二日第一審判決（起訴案
號：臺灣臺南地方法院檢察署九十六年度偵字第一一九一八號）
，提起上訴，本院判決如下：
    主  文
上訴駁回。
    事  實
一、甲○○前於民國八十一年間在位於臺南縣仁德鄉○○路○段
    八三號處所，設立長菁養老之家（即臺南縣私立長青養護之
    家），因需資金周轉而以簽發支票或本票向友人戊○○陸續
    借款達新臺幣（下同）三百萬元，經陸續還款後，尚有一百
    四十七萬元款項未清償，所簽發票據到期後，因未兌現，即
    以更改票期方式延期還款，即於九十三年七月十二日擔任發
    票人，並指定戊○○為受款人，簽發票號0000000號
    、面額一百四十七萬元、到期日九十三年十二月十二日之本
    票一紙交予戊○○收執，但該紙本票於到期後，甲○○仍無
    法兌現還款，戊○○遂向臺灣臺南地方法院聲請本票裁定准
    予強制執行，該法院於九十三年十二月二十日以九十三年度
    票字第六七五四號裁定准許戊○○得對甲○○所簽發本票內
    之金額及利息強制執行確定，戊○○依法對甲○○所有坐落
    臺南縣仁德鄉○○○段地號第一一五三之一號、第一一五三
    之三號、第一一五三之四號、第一一五三之三二號及建號第
    九一號等土地、房屋聲請查封暨拍賣。詎竟引起甲○○極度
    不滿，為阻止其房地遭查封、拍賣、分配價金，明知其向戊○○所借貸之款項尚有一百四十七萬元未清償，且戊○○、
    丁○○、乙○○、丙○○、己○○、庚○○等人並未對其施
    用任何詐術，或亦未在甲○○飲用之果汁、紅酒內添加安眠
    藥物，竟基於意圖使戊○○與戊○○之家人即戊○○之夫丁○○、母庚○○、妹己○○及女兒丙○○、乙○○等人受刑
    事處分之誣告犯意，於九十四年三月三日向臺灣臺南地方法
    院檢察署提出刑事告訴狀，列戊○○、丁○○、丙○○、乙○○、庚○○、己○○等人為被告，虛構事實謊稱：甲○○
    於八十一年間設立長菁養老之家，戊○○為生息而提議借款
    予甲○○周轉，甲○○不疑有他而應允，於八十二年十月十
    二日簽發面額八十萬元支票與面額二萬九千元支票二紙，向
    戊○○借款八十萬元，於八十三年十月十五日又簽發面額一
    百四十萬元及面額十一萬零八百元之支票二紙向戊○○借款
    一百四十萬元，於八十三年四月十二日第一次借款所簽發二
    紙支票均到期，甲○○因故另簽發面額八十萬元，到期日為
    八十三年十二月十六日與面額六萬三千三百六十元之支票二
    紙予戊○○換回前開已到期之二紙支票，八十三年十月十日
    戊○○要求將金額各為八十萬元與一百四十萬元之支票二紙
    合併計算，重新簽發面額二百二十萬元之支票一紙，甲○○
    即簽發面額二百二十萬元、到期日八十四年十月十日之支票
    及面額十七萬四千二百元之支票二紙交予戊○○，以更新債
    務，債務更新後，戊○○又開始催討債務，因甲○○經營老
    人之家事物繁忙，母親又罹患肝硬化病危，動輒需送醫急救
    照顧等事宜忙碌不堪，而遺忘有債務更新乙事，戊○○即藉
    機要求甲○○簽發面額八十萬元、到期日為八十四年一月十
    九日之支票一紙，以清償其中一部分欠款，該紙支票到期後
    ，由戊○○提示後兌現，至八十四年十月十日，前開更新之
    支票到期，戊○○又要求重新簽發支票換回該紙更新之支票
    ，甲○○忘卻已清償八十萬元之事實，而簽發面額二百二十
    萬元、十七萬四千二百元，到期日均為八十五年十月十日之
    支票二紙予戊○○，作為借貸本金之憑據及支付利息，該二
    紙支票到期日迫近，戊○○於八十五年十月六日前來催討債
    務，甲○○允諾於八十五年十月十四日給付，戊○○表示應
    將上開支票所示金額二百二十萬元在八十五年與八十六年之
    利息合併計算簽發支票，要求甲○○更改票據日期為八十六
    年十月十日，甲○○不疑有他即簽發到期日為八十五年十月
    十四日、面額四十萬元之支票一紙做為利息支出交予戊○○
    ，甲○○並於八十五年十月十二日向友人郭阿妙借款四十萬
    元，以現金支付予戊○○，但戊○○並未將支票交還，戊○○於八十五年十月二十一日要求甲○○就本金二百二十萬元
    部分再預付半年利息，甲○○即簽發面額九萬元、到期日為
    八十六年四月十日之支票一紙交予戊○○，接著，戊○○又
    持前開甲○○已償還四十萬元之利息支票再向甲○○催討，
    甲○○因先前以現金支付，未留任何憑據，戊○○又拒絕對
    帳，迫於無奈，而同意清償，戊○○即要求除該四十萬元外
    ，需再就本金二百二十萬元部分再預付半年利息九萬元，額
    外另要求一萬元，共計五十萬元，另要求以該四十萬元為基
    準，自八十五年十月十四日起至八十六年一月十三日止，按
    月給付一萬元利息，共計三個月之利息三萬元，甲○○因此
    簽發面額五十三萬元、到期日八十六年一月十三日之支票一
    紙交予戊○○，之後戊○○一直催討，甲○○於八十五年十
    二月間起至八十六年一月十二日止之期間內，先向郭阿妙借
    款五十萬元，以電匯方式匯予戊○○還款，之後以現金三萬
    元支付予戊○○，而電匯的收據也是因戊○○要求為確認而
    交予戊○○，但戊○○並未將已清償款項之支票交予甲○○
    ，孰料事後戊○○僅承認甲○○所清償之三萬元，其餘均否
    認，又持甲○○所簽發面額五十三萬元支利息支票前來索討
    ，以甲○○欠款利息五十萬元未付為由再向甲○○催討，甲○○因事忙，缺乏憑證，以致無法計較，任令戊○○予取予
    求，而又簽發面額五十二萬四千元、到期日八十六年七月十
    三日之支票一紙予戊○○（其中二萬四千元為半年利息），
    之後，甲○○亦清償該筆五十二萬四千元予戊○○，但戊○○仍未將該紙支票交還。之後，戊○○又再來要求更改該紙
    支票到期日為八十七年七月十三日，該支票到期後，甲○○
    又再次以現金支付予戊○○，戊○○同樣拒絕將支票還予甲○○，之後戊○○仍再以同一手法再度要求甲○○簽發面額
    五十二萬四千元、到期日八十八年一月十三日之支票，將上
    開支票換回，使甲○○又再還一次五十二萬四千元予戊○○
    ，戊○○仍拒絕交還支票，嗣後又再來更改支票日期為八十
    八年七月十三日，於八十八年七月十三日支票到期日當日，
    甲○○仍又再次清償本金二十五萬元並付利息二萬一千元，
    並在上開支票上記載清償情形，餘款則另簽發面額二十五萬
    三千元、到期日為八十八年九月十三日之支票一紙予戊○○
    （其中三千元為利息），待到期日，甲○○於八十八年九月
    十三日電匯二十萬元入戊○○中國信託銀行帳戶內，餘款則
    以現金支付予戊○○，戊○○以拒絕交還甲○○已清償款項
    之支票，及以否認還款方式訛詐甲○○共三百五十五萬三千
    元。之後於八十八年九月十六日甲○○又匯款二十萬元入戊○○申辦之中國信託銀行帳戶，戊○○以向甲○○要求交付
    電匯收據，並拒絕返回甲○○已清償之支票，然後否認甲○○已清償之事實，因此訛詐甲○○得逞。並因而認甲○○老
    實可欺，又於八十六年四月十日要求甲○○支付半年利息九
    萬元（該九萬元已包含在八十五年四月十四日所支付之四十
    萬元內），並規定甲○○此後每半年至少應返回五十萬元，
    甲○○又簽發面額九萬元，到期日八十六年十月十日之支票
    一紙交予戊○○，並依約定於八十六年四月十日以電匯現金
    五十萬元返還予戊○○，戊○○始將本金減為一百七十萬元
    ，並同意甲○○簽發面額一百七十萬元與面額六萬九千元（
    利息部分）、到期日均為八十七年四月十日之支票二紙交予
    戊○○，另將之前所簽發面額九萬元、到期日八十八年六月
    十日之支票金額減為六萬七千元，另加本金五十萬元，而簽
    發面額五十六萬七千元、到期日八十六年十月十四日之支票
    一紙交予戊○○，戊○○使用其女丙○○慶豐銀行帳戶代收
    提示付款兌現。豈料，戊○○之後仍否認提示付款兌現之事
    實，待該支票到期，又要求甲○○另簽發面額一百七十六萬
    九千元、到期日八十七年十月十日之支票一紙，另面額六萬
    九千元之支票到期後又須換票，戊○○則以本金一百二十萬
    元作為基礎計算利息，計算八十六年十月十日至八十七年四
    月十日止半年之利息，甲○○因此簽發面額四萬九千元、到
    期日八十七年四月十五日之支票一紙交予戊○○，該紙支票
    亦由戊○○提示兌現。甲○○因戊○○要求每半年至少清償
    五十萬元，因此甲○○自八十七年四月十八日起至五月二十
    一日止，陸續於四月十八日、二十二日、五月十八日、二十
    一日先後以電匯方式還款入丙○○慶豐銀行帳戶及戊○○中
    國信託帳戶，分別匯款五十二萬四千四百九十五元、四十六
    萬元、六十二萬一千零二百零八元及五十萬元入上開帳戶。
    至此，甲○○精神已瀕崩潰地步，究竟支付多少金額予戊○○已無所悉，因此，當戊○○又持面額一百七十六萬九千元
    之支票要向甲○○換票時，甲○○剛在金額上記載一百七十
    六萬九千元完畢，戊○○即要求要以整數一百七十七萬元填
    寫，甲○○因此簽發面額一百七十七（萬）元（其中七萬元
    為利息）、到期日八十八年四月十日支票一紙交予戊○○，
    改票後，甲○○於八十七年十月十日左右將五十萬元本金另
    加利息予戊○○，而上開支票於八十八年四月十日即將到期
    時，又依戊○○要求將到期日更改為八十八年十月十日，且
    甲○○於八十八年四月十日左右又還五十七萬元（其中七萬
    元為利息）予戊○○，待八十八年十月十日前述支票到期後
    ，甲○○又將支票到期日改為八十九年四月十日，該紙支票
    只更改日期，至八十八年十月十日左右，甲○○又還五十七
    萬元（七萬元為利息）予戊○○，接著八十九年四月十日支
    票到期，甲○○仍依戊○○要求將該支票到期日更為八十九
    年十月十日，至八十九年四月十日左右，甲○○仍又再次歸
    還五十七萬元（七萬元為利息）予戊○○，到八十九年十月
    十日支票到期，又更換支票，九十年一月十日有說不算利息
    ，改支票的票面金額為一百七十萬元，於八十九年十月十日
    左右，又還本金五十萬元（利息七萬元），同張支票於二年
    內更改四次，支票也放在戊○○處未取回，戊○○亦未扣掉
    甲○○每次改期時所清償的五十萬元。戊○○每次要甲○○
    更改支票時，均會請甲○○至其家吃飯，用餐完畢即請甲○○喝紅酒，甲○○每次均以不會飲酒推辭，但戊○○即說喝
    少許加冰塊的紅酒不僅不會醉，且有益健康，甲○○喝完後
    不勝酒力，戊○○即趁此情況下要求甲○○改支票，戊○○
    以此相同方式前後訛詐甲○○，就同張支票改了四次，而支
    票均放在戊○○家，致甲○○不知不覺受騙。上開支票於九
    十年一月十日到期前後，甲○○利息除外，又再次償還本金
    五十萬元予戊○○，另將支票日期改為九十一年一月十日，
    且再度於九十年一月十日左右電匯五十萬元清償予戊○○。
    戊○○於九十年九月十一日左右欲前往美國，再次向甲○○
    催討欠款，甲○○於九十年九月十一日之前某日，以電匯方
    式匯款五十萬元至戊○○之夫丁○○之花旗銀行帳戶內。甲○○因此四處告貸苦撐許久，最後支票因跳票成為拒絕往來
    戶，在戊○○之要求下於九十一年八月五日就上開支票債務
    ，經協議以分期付款方式處理，契約成立當日由甲○○先給
    付現金五萬元，餘款則由甲○○簽發本票共二十六紙，以九
    十一年九月十五日起至九十三年九月十五日止，以每月十五
    日為到期日，金額除最後一期以二十一萬元計算外，其餘金
    額均為六萬元，上開本票陸續到期後，甲○○僅支付三期本
    票金額計十八萬元外，之後即無能力繼續付款，至九十三年
    七月十二日，戊○○又來催討債務，甲○○不得已乃與之協
    議，扣除已支付之五萬元及十八萬元外，由甲○○重新簽發
    面額一百四十七萬元、到期日九十三年十二月十二日之本票
    一紙交予戊○○，戊○○並要求開票日與到期日要填寫為同
    一天，此刻，甲○○才察覺有異，嗣再整理帳目才發覺受騙
    ，戊○○仍不滿足，於九十三年十二月一日撥打電話予甲○○，對甲○○破口大罵是沒良心的人、騙子，要甲○○一定
    要將錢還出，否則要叫找黑道來要等語，使甲○○心生畏懼
    ，進而戊○○提出該本票向法院聲請裁定強制執行，令人無
    法再忍受。是戊○○以取走甲○○電匯之匯款收據，以及拒
    絕交還已清償之支票為手段，藉詞否認甲○○清償之事實，
    導致甲○○為應付其需索四處告貸，壓力重重，精神瀕臨崩
    潰而陷於錯誤，並為財物之交付，除本金與利息外，甲○○
    共受戊○○訛詐得款九百五十八萬七百零三元，甚者，當甲○○要求對帳時，戊○○則以「叫黑道來要」等詞恫嚇甲○○，是戊○○所為不無犯有詐欺與恐嚇等罪。又丁○○、丙○○、乙○○等三人提供銀行帳戶供戊○○提示支票兌現，
    亦有共同詐欺之嫌等語；經臺灣臺南地方法院檢察署檢察官
    以九十四年發查字第六○三號進行偵查，甲○○復於九十五
    年二月二十一日偵查中擴張戊○○等人遭詐騙之金額為一千
    二百七十九萬六千七百零三元，仍謊稱：由戊○○、庚○○
    出面騙錢等語。經該署檢察官以九十五年度偵字第一四六一
    九號進行偵查，於九十五年十月三日為不起訴處分，甲○○
    不服聲請再議，經臺灣高等法院臺南分院檢察署審核後，認
    原不起訴處分並無不當，於九十五年十一月九日以九十五年
    度上聲議字第九三三號駁回再議之聲請確定；甲○○仍不服
    該駁回處分，另向臺灣臺南地方法院聲請交付審判，經該法
    院審核後於九十六年五月二十八日以九十五年度聲判字第三
    七號裁定駁回其聲請。
二、案經戊○○訴請臺灣臺南地方法院檢察署檢察官偵查起訴。
    理  由
壹、程序部分：按被告以外之人於審判外之言詞或書面陳述，除
    法律有規定者外，不得作為證據，刑事訴訟法第一百五十九
    條第一項固定有明文。惟被告以外之人於審判外之陳述，雖
    不符刑事訴訟法第一百五十九條之一至第一百五十九條之四
    規定，而經當事人於審判程序同意作為證據，法院審酌該言
    詞陳述或書面陳述作成時之情況，認為適當者，亦得為證據
    ；當事人、代理人或辯護人於法院調查證據時，知有第一百
    五十九條第一項不得為證據之情形，而未於言詞辯論終結前
    聲明異議者，視為有前項之同意，同法第一百五十九條之五
    亦有明文。本案被告及檢察官對於告訴人戊○○之於檢察事
    務官詢問時之指述，以及下列本院採為認定犯罪事實依據之
    各項言詞及書面陳述證據，依刑事訴訟法第一百五十九條第
    一項規定，原則上固均無證據能力。惟查被告及檢察官迄至
    本案言詞辯論終結前，對於戊○○於檢察事務官所為之陳述
    ，以及下列本院採為認定犯罪事實依據之各項言詞及書面陳
    述證據，均未就證據能力聲明異議，復經本院於審理時逐一
    提示予被告及公訴人表示意見，本院審酌各該審判外供述證
    據及書面作成時之情況，製作當時之過程、內容、功能等情
    況，或屬於社會上一般商業交易行為，其取得並無違法情形
    ，具備合法可信之適當性保障，經綜合判斷，與本件犯罪待
    證事實，具有關連性，核無可信度明顯過低之情事，認具適
    當性，均得作為證據，合先敘明。
貳、實體部分：
一、訊據上訴人即被告甲○○對被告於上述時間對告訴人戊○○
    及戊○○之妹己○○、女兒丙○○、乙○○、夫丁○○與母
    庚○○等人以上開事實所載內容，而向臺灣臺南地方法院檢
    察署檢察官提出詐欺罪等告訴，業經該署檢察官偵查後於九
    十五年十月三日以九十五年度偵字第一四六一九號為不起訴
    處分，被告不服聲請再議後，由臺灣高等法院臺南分院檢察
    署於九十五年十一月十三日以九十五年度上聲議字第三七號
    駁回再議處分；被告仍以上開內容向臺灣臺南地方法院聲請
    交付審判，由該法院於九十六年五月二十八日以九十五年度
    聲判字第三七號裁定駁回聲請確定等事實，並不諱言，惟矢
    口否認有何誣告犯行，辯稱：伊向告訴人戊○○借款，已清
    償欠款，但遭戊○○等人詐騙，戊○○是主謀，由戊○○出
    面，戊○○交付其夫丁○○、女兒丙○○、乙○○、妹己○○、母庚○○等人帳戶，從八十三年一月份起就叫伊匯款存
    入上述帳戶內，一直匯款到九十三年七月十二日止，才發覺
    被詐騙；戊○○就一直叫伊改票，伊因信任戊○○，所以沒
    有對帳，就一直匯款，戊○○每次要伊改票時，就會叫伊到
    戊○○家裡吃飯、喝果汁、紅酒，戊○○在酒、果汁內加入
    安眠藥，伊喝酒後人就呆呆，面目麻麻也不會算帳，就聽戊○○指示改票及匯款，每次匯款完後，戊○○就向伊要匯款
    單據，伊不知有詐，才將匯款單據交予戊○○；丁○○以提
    供帳戶方式詐騙伊，戊○○拿丙○○、乙○○帳戶給伊時，
    丙○○、乙○○均在場，庚○○則與戊○○一起打電話給伊
    約吃飯，是由庚○○做飯煮菜給伊吃，還會幫伊倒果汁、倒
    酒，己○○也在場，也幫伊倒酒、倒果汁，伊向戊○○借款
    僅約三百萬元，卻共匯還款約一千多萬元，所以才會提出詐
    欺告訴，雖經不起訴處分，但不代表告訴人等沒有詐欺行為
    ；告訴人無積極證據證明被告確有誣告之情形，是伊雖無法
    提出交付一千二百七十九萬六千七百零三元予告訴人等之證
    據，但不得以此推論伊有誣告犯行。依伊於檢察官偵查中所
    述內容，僅是伊將欲還款之款項匯入丁○○、丙○○、乙○○、庚○○、己○○等人帳戶內，而前開帳戶資料為戊○○
    所提供，因此伊才對上開人等提出刑事告訴，之後伊並未主
    張其他事實，依實務見解，伊對丁○○、丙○○、乙○○、
    庚○○、己○○等人提出之詐欺告訴，因上開人等提供帳戶
    之行為在刑法上未構成犯罪，並不會因此而受有刑事訴追之
    虞，故伊此部分告訴應不構成誣告罪；又戊○○利用伊經營
    養老院業務繁忙、照顧病危母親忙碌之際，邀請伊飲酒，使
    伊不勝酒力機會，誤使伊不察已還款之事實而陸續依戊○○
    之要求簽發更換支票，但伊所述上開情節，顯與詐欺罪之構
    成要件不符，是伊所指訴告訴人之行為，客觀上亦非詐欺或
    其他犯罪行為，告訴人等亦不因而受有刑事訴追之虞，伊應
    不成立誣告犯行等語。
二、經查：
(一)按採證認事係屬事實審法院之職權，而法院憑以認定犯罪事
    實之證據，並不以直接證據為限，即綜合各種直接、間接證
    據，本於推理作用，為其認定犯罪事實之基礎，如不違背經
    驗法則與論理法則，亦非法所不許（最高法院九十四年度臺
    上字第四七七○號判決意旨參照）。復按刑法上之誣告罪，
    只須意圖他人受刑事處分或懲戒處分，虛構事實，一經向該
    管公務員誣告，他人亦有受刑事或懲戒處分之危險，即應構
    成，並不以所訴事實須經法院為實體上之審理為要件。
(二)查被告於八十二年間向告訴人戊○○多次借款，即於八十二
    年十月十二日向戊○○借款八十萬元、借款期限六個月，利
    息約定為二萬九千五百元；於同年十月十五日借款一百四十
    萬元，約定期限一年，利息約定為十一萬零八百元；於八十
    二年十二月十六日借款八十萬元，期限一年，利息約定為六
    萬三千三百六十元。而被告於八十四年一月十九日簽發面額
    八十萬元之支票，到期由戊○○提示付款兌現，被告所簽發
    到期日八十六年十月十四日、面額各五十萬元、六萬七千元
    之支票各一紙，經由戊○○提示付款亦均兌現，被告於八十
    七年四月十五日清償四萬九千元利息款項，於九十一年八月
    十五日支付現金五萬元還款，及同年九月十五日、十月十五
    日及十一月十五日各支付現金六萬元，合計十八萬元予戊○○清償所借款本金部分，被告於九十三年八月五日給付二萬
    元現金予戊○○做為上開借款利息金額，及被告於九十三年
    九月十五日給付現金二萬五千元予戊○○，亦為給付上開借
    款利息部分，即被告先後向戊○○借款金額共計三百萬元，
    分別清償本金一百五十三萬元，利息十六萬一千元，而戊○○持被告所簽發面額一百四十七萬元、到期日九十三年十二
    月十二日、票號：○八九八二六號之本票，因到期未獲兌現
    ，而持向臺灣臺南地方法院聲請裁定准許強制執行，經同法
    院於九十三年十二月二十日以九十三年度票字第六七五四號
    裁定准予強制執行，復經同法院依戊○○之聲請進行查封被
    告所有位於臺南縣仁德鄉○○○段地號第一一五三之一號、
    一一五三之三號、一一五三之四號、一一五三之三二號土地
    暨建號第九一號建物等不動產進行拍賣，嗣經拍賣分配價金
    ，其中戊○○僅受償一萬六千六百十六元，不足金額一百五
    十二萬三千一百三十九元，經同法院核發債權憑證，業據證
    人即告訴人戊○○於檢察事務官詢問時證述甚明（見九十四
    年度交查字第三八號卷第二十頁），且被告於原審審理時坦
    承向告訴人戊○○借款合計三百萬元（見原審卷(一)第十六、
    三七頁），及於九十六年十二月二十日提出之刑事答辯狀，
    亦記載先後向戊○○借款達三百萬元甚明（見原審卷(一)第三
    八之三至三八之四頁），復有被告簽發之上開本票、上述民
    事裁定、九十四年七月四日南院慶九一執妥字第二三○○二
    號債權憑證、強制執行金額分配表等資料在卷（見九十四年
    度交查字第三八號卷第二三至二五頁、九十四年度發查字第
    六○三號卷第六四頁、原審卷三第十四頁），及被告提出之
    支票號碼AGC0000000號、AGC0000000號、AG
    C0000000號、AGC0000000號、AGC0000
    000號、AGC0000000號之臺灣土地銀行支票存根
    等資料均附卷可憑（見九十四年度發查字第六○三號卷第二
    四至二六頁），是被告與戊○○間確有消費借貸法律關係存
    在，要堪認定。
(三)次查，告訴人戊○○及其家人丁○○、乙○○、丙○○、己○○、庚○○等人並未因被告經營養老院、照顧生病母親等
    事繁忙，以致對於所借款項分次償還情形記憶不清，且被告
    每次以匯款、電匯方式還款後，戊○○索取相關匯款、電匯
    回條，致被告因無還款憑證而依戊○○之詐騙一再換票及還
    款，亦未在被告簽發支票或本票到期前，邀宴被告至戊○○
    住處飲宴，及在被告所飲用之紅酒或果汁內摻入安眠藥劑，
    戊○○見被告飲用後反應遲鈍，則取出被告所簽發支票，要
    求被告更換支票，事後再持被告所簽發支票要求被告還款，
    致被告誤以為所簽發支票尚未清償而一再還款，所還款項已
    超過當初所借貸款項達一千二百餘萬元，業據證人戊○○證
    述：被告於八十二年間因經營養老院資金不足向伊借款，陸
    續共借達三百二十萬元，其中借款二十萬元部分短期內即清
    償，因此並未計算利息，另借款三百萬元部分於八十四年一
    月十九日以開立面額八十萬元支票交予伊，經伊持交土地銀
    行代收後兌現清償，於八十六年十月十四日亦開立面額五十
    萬元及面額六萬七千元之支票二紙，均由慶豐銀行代收兌現
    清償，其中六萬七千元部分為利息金額，於八十七年四月十
    五日被告簽發面額四萬九千元之支票兌現作為清償利息部分
    金額，於九十一年八月十五日以現金還款五萬元，於同年九
    月十五日以現金還款六萬元，伊已將被告所簽發本票還予被
    告，於同年十月十五日以現金還款六萬元，伊將被告所簽發
    之本票交還予被告，於同年十一月十五日仍以現金清償六萬
    元，伊將被告所簽發之本票交還予被告，於九十三年八月五
    日被告交付現金二萬元作為清償利息，同年九月十五日被告
    清償二萬五千元，為支付借款利息，合計被告所借三百萬元
    僅清償本金一百五十三萬元，尚欠一百四十七萬元，而被告
    借款十多年來，僅支付利息十六萬一千元予伊，被告於九十
    三年七月十二日簽發金額一百四十七萬元、到期日為九十三
    年十二月十二日、票號為○八九八二六號之本票一紙予伊，
    但到期後仍未兌現，伊依法向法院聲請裁定准予強制執行，
    待該裁定確定，並依法聲請查封、拍賣被告名下不動產，以
    清償上開債務，經執行結果，於九十四年三月八日受償金額
    僅一萬六千六百十六元，其中一萬一千七百六十元為執行費
    用，詎被告於九十四年三月間起，就開始以不實內容誣告伊
    與伊之家人夫丁○○、女兒丙○○、乙○○、母汪淑芬、妹
    己○○等人侵權及詐財，被告提出多項民、刑事訴訟表示遭
    伊等共詐騙一千二百七十九萬六千七百零三元，至此，伊與
    家人就開始陷於疲於奔命於法院間，被告所告完全不是事實
    ，經過二年多時間，出庭約二十幾次，經過多位檢察官訊問
    調查才漸漸水落石出等語甚詳（見九十四年發查字第六○三
    號卷第七一至七二頁九十四年四月六日於檢察事務官詢問筆
    錄），並有被告於九十四年三月三日提出之告訴狀（見九十
    四年度發查字第六○三號卷第一至十五頁）、九十五年二月
    二十一日所提之告訴狀、同年三月六日所提出之告訴狀各一
    份（見九十四年度發查字第六○三號案卷外放卷證）等資料
    均在卷可憑。
(四)被告所辯向戊○○借款金額三百萬元後，先後多次以匯款、
    電匯及以現金支付方式還款，扣除所借款項外，所匯款、電
    匯、以現金支付方式還款入戊○○與戊○○家人丁○○、乙○○、丙○○、己○○及庚○○等人申辦銀行或郵局帳戶內
    款項合計達一千二百七十九萬六千七百零三元部分：
  1.查被告所告訴還款予戊○○部分：有關被告還款予戊○○借
    款而將款項匯入、轉帳或存入戊○○所申辦帳戶內，究於何
    時匯款、電匯、金額多少，交付現金還款時間、金額等情，
    據被告於九十四年三月三日所提出之刑事告訴狀中陳稱：於
    八十五年十月十二日向訴外人郭阿妙借款四十萬元現金還款
    予戊○○、於八十五年十二月間起至八十六年一月十二日止
    之間，向郭阿妙借款五十萬元，電匯還款予戊○○，隨後以
    現金三萬元返還予戊○○，被告於某年月日（被告所提出告
    訴狀未明確記載還款時間、地點）將現金五十二萬四千元還
    予戊○○，之後被告又於某年月日、在某處將現金五十二萬
    四千元交還予戊○○，被告之後仍又再次於某年月日、某處
    （被告於告訴狀內並未明確記載還款時間與地點）將現金五
    十二萬四千元還予戊○○，被告於八十六年四月十日左右以
    電匯現金五十萬元予戊○○，被告再於八十七年十月十日左
    右匯款五十萬元本金另加利息予戊○○，而被告於八十八年
    四月十日左右亦還款五十萬元本金外加利息七萬元予戊○○
    ，於八十八年七月十三日被告則又清償本金二十五萬元及利
    息二萬一千元，於八十八年十月十日左右再還款五十萬元本
    金另加利息七萬元予戊○○，於同年九月十三日以電匯方式
    匯款二十萬元至戊○○中國信託銀行帳戶內，於八十八年九
    月十六日存款二十萬元入中國信託銀行戊○○帳內（該筆款
    項是否為被告現金存入，被告於告訴狀內記載並不明確），
    於八十九年四月十日左右，被告又再還本金五十萬元另加利
    息七萬元予戊○○，八十九年十月十日左右被告再還本金五
    十萬元利息七萬元予戊○○，之後，於九十年一月十日前後
    除利息外償還本金五十萬元予戊○○，復於九十年一月十日
    左右電匯五十萬元予戊○○，被告於九十一年八月五日以現
    金五萬元還款予戊○○（見上開告訴狀附於九十四年發查字
    第六○三號偵查卷第一至十五頁可憑）；惟被告於九十五年
    三月六日所提出之詐欺補證狀陳稱：先匯入及存入戊○○申
    辦之慶豐銀行內、再匯入土地銀行、再匯入中國信託銀行內
    。於八十四年一月十九日之前在戊○○家中吃飯後，戊○○
    即說喝紅酒可以抗癌，有益健康，被告喝一口便心跳加速後
    便開面額八十萬元之支票，並由戊○○領走，於八十六年四
    月十日，在戊○○家中仍是吃飯後就說喝紅酒，被告便喝一
    口，就心跳加速，就拿出支票來改，戊○○並要利息，因被
    告沒有錢，所以開支票另向他人借錢來還給戊○○，於八十
    六年十月十日有將利息九萬元現金存入戊○○土地銀行或慶
    豐銀行帳戶內，於八十六年十月十日，在戊○○家也是吃飯
    後說喝點紅酒抗癌有益健康，被告喝一口紅酒後就心跳加速
    ，告訴戊○○後，被告又改支票；於八十七年四月十日在戊○○家中吃飯後又喝一口紅酒，被告心跳加速告訴戊○○後
    ，又被要求改支票，改完支票後戊○○逼要還錢，及女兒要
    出國唸書所以要錢，被告於八十七年四月十八日有匯五十二
    萬四千四百九十五元入乙○○慶豐銀行帳戶（因規定還本金
    五十萬元，利息由四萬九千元減半為二萬四千四百九十五元
    ），於八十七年五月十八日匯款六十二萬一千二百零八元入
    乙○○在慶豐銀行申辦之帳戶。八十七年五月二十一日有去
    慶豐銀行存現金五十萬元入乙○○之帳戶內；八十七年十月
    十日左右有將本金五十萬元另加利息六萬九千元存入或匯入
    戊○○之土地銀行帳戶及其家人帳號；於八十七年十月十日
    在戊○○家中吃完飯喝一口紅酒，又要求改支票，所改二張
    支票放在戊○○家中二年，固定每半年改一次就要還本金五
    十萬元另加利息七萬元，另外還有隨時加的，改完該二張支
    票後又叫被告還錢，所以八十七年十月十日左右有還本金五
    十萬元及利息六萬九千元（被告所提出告訴狀記載該內容與
    上開內容重複）。於八十八年四月十日，在戊○○家中吃飯
    後喝一口紅酒後心跳加速，便改支票，而被告於八十八年四
    月十五日有向友人余菊英借八十萬元，所以八十八年四月十
    六日有還五十萬元本金另加利息七萬元有匯入戊○○及其家
    人帳戶內；於八十八年十月十日，在戊○○家中吃飯後喝點
    紅酒，被告喝紅酒後又心跳加速，戊○○就拿出支票來改，
    該日改完支票後有還本金五十萬元另加利息七萬元；於八十
    九年四月十日在戊○○家中，也是吃飯後喝紅酒，之後又叫
    被告改支票，該日改完支票後有還本金五十萬元另加利息七
    萬元，八十九年六月十五日有部分加八十九年六月十六日二
    十二萬元加五萬共二筆入戊○○土地銀行支票帳戶內；於八
    十九年十月十日在戊○○家中，被告吃飯後喝點紅酒，又要
    改支票；於九十年一月十日在戊○○家中，仍是吃飯後喝點
    紅酒，戊○○便拿支票改日期，九十年一月十日改完支票後
    有還現金五十萬元，於九十年一月十五日有將二十六萬五千
    元匯入戊○○在中國信託申辦帳戶內（見九十四年度交查字
    第三八號案卷外放卷證）；而被告於原審審理期間另提出刑
    事答辯狀說明向戊○○還款事宜，則陳稱：被告向戊○○借
    款共三筆，第一筆為八十二年十月十二日借款八十萬元，第
    二筆於同年月十五日借款一百四十萬元，第三筆於同年十二
    月十六日借款八十萬元，借第三筆款項後，過幾天戊○○表
    示妹妹要結婚急需用錢，故被告於八十二年十二月底即開始
    還錢；再來於八十三年一月初有還錢，八十三年一月二十六
    日被告亦有還錢給戊○○，八十三年二月二日被告向土地銀
    行借貸二百萬元，被告陸續提領現金一百五十一萬三千元，
    所以被告至少還款一百三十萬元本金與六萬元利息。於八十
    三年三月十四日戊○○設計被告姊姊去檢查身體，由丁○○
    開立安眠藥，安眠藥被戊○○拿走，被告於八十三年四月有
    還錢，因被告於八十三年四月十四日起至同年五月五日共從
    銀行提領四十四萬五千元以及養老院收入，所以八十三年四
    月份有還錢；被告所簽發八十三年十月十五日所開支票快到
    期，遭戊○○設計去檢查身體，由丁○○開立安眠藥，亦由
    戊○○取走，被告於八十三年十月六日去戊○○家吃飯喝酒
    、喝果汁，有加安眠藥，在意識不清下將戊○○應還未還的
    支票，另加計後開出金額二百二十萬元之支票，及利息面額
    十七萬四千二百五十元之支票，而被告於八十三年十月六日
    有從帳戶提領九萬元，故僅欠三萬元利息。被告於八十三年
    十月十一日有與戊○○一同去慶豐銀行，當天戊○○幫二名
    女兒開戶，由被告分別存入丙○○、乙○○慶豐銀行帳戶內
    各七萬七千元及六萬四千元（金錢計算為八十三年十月十五
    日利息為十一萬零八百元，加上尚欠之三萬元為十四萬零八
    百元，但以十四萬一千元計算），該筆利息被要二次，並於
    八十三年九月九日之前，戊○○要求借支票支付保險費，所
    以抵銷八十三年十二月十六日之利息六萬三千三百六十元，
    被告開出金額五萬二千三百三十二元、到期日為八十三年十
    二月三十日之支票一紙，餘款一萬零九百二十八元，則付現
    金方式並要回支票（見原審卷(一)第三八之一至三八之十二頁
    ）等各語在卷。是依據被告所提出之上開告訴狀二份及原審
    審理提出答辯狀所述之內容，被告借款後究竟於何時開始還
    款，於第一次所提告訴狀中記載於八十四年一月十九日之前
    僅是換票並無實際清償情形，於八十四年一月十九日始有開
    票兌現清償情形，但於九十五年三月六日所提出之訴狀稱伊
    於八十四年一月十九日之前，所簽面額八十萬元之支票，於
    八十四年一月十九日由戊○○提示付款獲得兌現，但於原審
    審理時則先稱：於八十三年一月就開始匯錢、存錢入戊○○
    及其家人帳戶內（見原審卷(一)第十四頁），但於九十六年十
    二月二十日所提出之答辯狀則另改稱：於八十二年十二月底
    即陸續還錢、八十三年一月初有還錢、八十三年一月二十六
    日有還錢、因八十三年一月二十八日至同年二月八日間被告
    共提領一百五十一萬三千元，故共至少還款一百三十六萬元
    之本金與利息，及於八十三年四月一日至同年月八日領款二
    十九萬元、八十三年四月十四日至同年五月五日間共領四十
    四萬五千元加上養老院收入，故八十三年四月有還錢等語（
    見原審卷(一)第三八之四至三八之七頁），是有關被告向戊○○借款後，究竟於何時開始清償所借款項予戊○○，及何時
    以匯款、電匯或以現金直接存款入戊○○帳戶內，及交還現
    金予戊○○等部分，先後所陳，反覆不一，且陳述內容空泛
    完全沒有具體說明由被告個人所申辦何帳戶進行匯款至戊○○所申辦之何帳戶內，被告所陳，實有疑義。被告雖提出其
    個人填載之支票存根聯多紙，但此僅為被告曾簽發支票之存
    根紀錄，尚難以該存根紀錄即可認被告有還款予戊○○之行
    為事實，且臺灣臺南地方法院民事庭亦調閱有關被告申辦臺
    灣土地銀行支票帳戶顯示，亦無被告提出前開簽發支票金額
    之進出、兌現之情形，又被告雖稱於八十七年四月二十二日
    匯款四十六萬元及於八十八年九月十三日、九月十六日分別
    以無摺存款存入二十萬元至戊○○申辦之中國信託商業銀行
    帳戶內部分，亦經原審民事庭調閱相關存入憑單顯示，戊○○所申辦中國信託商業銀行帳戶內於八十七年四月二十二日
    有現金四十六萬元存入、於八十八年九月十三日有票據二十
    萬元兌現及於同年十六日有現金二十萬元存入等紀錄，但上
    開金額究竟為何人存入，經原審民事庭調閱上開期日之存款
    憑單，經比對被告多次提出告訴狀等資料所書寫「戊○○」
    姓名與戊○○當庭或所提出答辯狀內所書寫其個人姓名部分
    進行判別明顯有異，就被告與戊○○二人字跡之結構佈局與
    運筆特徵，整體觀察發現被告結構佈局較方正、工整、運筆
    則少連結，戊○○之字跡則較圓柔、運筆則多連寫，並比對
    所調閱之上開日期存單所簽寫「戊○○」姓名之筆跡、書寫
    之慣性、特徵、運筆方式與戊○○所書寫簽名筆跡明顯相同
    ，而認上開款項確為戊○○所自行存入而與被告並無干係。
    又被告主張於八十八年九月十三日匯款二十萬元入戊○○所
    申辦之中國信託銀行帳戶內部分，經同法院民事庭函詢得該
    筆款項為訴外人所簽發之支票（票據發行庫為000000
    0號即國泰世華商業銀行、票號：0000000號、付款
    帳號：0000000000號）即該二十萬元款項為訴外
    人提出票款後由戊○○提示而獲兌現，並非被告所稱之匯款
    所得甚明，該票據亦非被告所簽發；另被告所稱於九十年一
    月十五日匯款二十萬元入戊○○申辦之上開中國信託商業銀
    行帳戶內部分，亦經同法院民事庭函詢後，戊○○申辦上開
    帳戶內於八十八年十二月二十四日進行轉帳之後至九十年十
    二月十日前僅有不超過一百元之利息收入，及不超過一萬元
    之股利收入，即於九十年一月十五日並無任何二十六萬五千
    元之現金、匯款、電匯或票據收入，且被告無法提出匯款單
    正本資料僅提出影本資料，而被告所提出之匯款單影本，明
    顯另有筆跡重行描繪情形，並非原來筆跡，亦無法認被告於
    九十年一月十五日匯款二十六萬五千元存入戊○○上開帳戶
    內甚明，而被告以相同刑事告訴內容對戊○○提出侵權行為
    損害賠償之民事訴訟，同法院審民事庭於九十六年五月二十
    三日以九十四年度訴字第六五八號判決駁回被告之請求，被
    告不服提起上訴後，經本院民事庭於九十七年三月十一日以
    九十六年上易字第一四四號駁回被告之上訴，有臺灣土地銀
    行臺南分行於九十四年八月二日以南機密字第○九四○○○
    一四○四號函所附戊○○儲存款帳戶、支票存款帳戶自八十
    三年至九十三年止之帳戶交易明細資料、中國信託商業銀行
    於九十四年七月二十六日以中信銀集作字第九四八一三二二
    九三三一號函所附戊○○開戶後至九十三年間之帳戶交易明
    細等資料附卷可憑（見九十四年度發查字第六○三號案卷外
    放卷證），及上開案號民事判決書二份在卷可憑（見原審卷
    (三)第一○二至一一六頁），被告於原審審理時仍提出相同之
    事實證據，但未另提出其他正本資料或相關證據資料佐證，
    至於被告於原審所提出之甚多向親友、銀行借貸款項、提領
    款項之資料、支票存根、存摺紀錄、擔任會首召集互助會會
    單、經營養老院收入款項紀錄等資料，僅係證明被告向親友
    、銀行借款或收取會款、經營養老院收入之事實，亦不得因
    此即可遽認被告將該款項全部交予戊○○作為清償債務之事
    實甚明。
  2.再者被告所辯有關被告將款項存入丙○○、乙○○所申辦慶
    豐銀行帳戶以清償向戊○○借款部分：被告於九十四年三月
    三日所提出之刑事告訴狀陳稱：被告於八十七年四月十八日
    、五月十八日及五月二十一日先後以電匯還款方式分別匯款
    五十二萬四千四百九十五元、六十二萬一千零二百零八元及
    五十萬元入丙○○申辦慶豐銀行帳戶內，另僅陳稱有將款項
    匯入乙○○之慶豐銀行帳戶內，但於何時、匯多少金額均付
    之闕如；然於九十五年二月十五日告訴狀則改稱上開款項均
    是存入乙○○在慶豐銀行申辦帳戶內等語，而是否有匯入丙○○申辦慶豐銀行帳戶內之款項，亦未陳明；於另案被告對
    丙○○提出侵權行為、不當得利之民事訴訟，於民事庭審理
    中則另改陳：八十七年四月十八日之前所匯二筆款項至丙○○帳戶內，還有一筆於八十七年十月十日以後匯入丙○○在
    花旗銀行申辦之帳戶內，此三筆金額均超過五十萬元等語；
    迄於原審審理時，被告於九十六年十二月二十日所提出之刑
    事答辯狀則另改稱：八十三年十月十一日與戊○○一同前往
    慶豐銀行為丙○○、乙○○辦理開戶，其中所存入丙○○款
    項為七萬七千元，存入乙○○帳戶六萬四千元，均為被告為
    還戊○○款項所存入等語（見原審卷一第三八之九頁），是
    被告所陳將款項匯入丙○○帳戶，之後改陳為匯入乙○○帳
    戶，而何時匯款或以無摺現金存款方式存款存入，亦有先後
    不一情形，是被告此部分所陳，亦實有疑義。並查，乙○○
    於慶豐銀行所申辦之00000000000000號帳戶
    於八十七年四月十八日存入五十二萬四千四百九十五元、八
    十七年五月十八日存入六十二萬一千二百零八元、八十七年
    五月二十一日存入五十萬元及於八十九年二月十五日存入十
    九萬二千七百零八元，而前開金額其中於八十七年四月十八
    日所存入五十二萬四千四百九十五元金額部分，為戊○○定
    期存款存單期滿後所存入，其中本金五十一萬四千八百四十
    二元，利息九千三百六十三元，合計五十二萬四千四百九十
    五元，於八十七年五月十八日存入之六十二萬一千二百零八
    元部分，為己○○辦理定期存款存單所存入（各為六十萬元
    及二萬一千二百零八元），於八十七年五月二十一日存入五
    十萬元，則以現金方式存入，另於八十九年二月十五日所存
    入十九萬二千七百零八元部分，為乙○○之定期性存款存單
    期滿後所轉存入之款項；而丙○○所申辦慶豐銀行0000
    0000000000號之帳戶內於八十七年四月十八日、
    同年五月十八日、二十一日、並無上開金額存入情形，而被
    告所簽發面額五十六萬七千元、到期日八十六年十月十四日
    、票號AGC一三九三七九號之支票一紙係交予戊○○收執，
    於到期後，先由戊○○在其申辦之慶豐銀行帳戶內辦理定期
    存款，期限為一年，於八十七年十月十五日到期後以原單續
    存，迄於八十七年十二月二十二日則另匯款至丙○○於花旗
    銀行申辦之帳戶內，於八十七年四月十八日之前並無高達五
    十萬元之匯款或無摺存款之情形，另丙○○所申辦花旗銀行
    帳戶資料內於八十七年十月十日至同年月三十一日止則亦無
    超過五十萬元金額存入之紀錄，分別有慶豐商業銀行股份有
    限公司臺南分行於九十四年九月五日以（九四）慶銀南字第
    ○四三七號函覆，復於九十四年十一月十八日以（九四）慶
    銀南字第六四三號函所附乙○○之帳戶開戶卡、印鑑卡、歷
    史交易明細表、定期性存款存單、存款憑條等資料，及九十
    四年十二月二日以（九四）慶銀南字第○六六八號函所附丙○○帳戶往來明細等資料，美商花旗銀行於九十五年十二月
    十四日以（九四）政查字第八二四七號函所附丙○○開戶迄
    今往來明細等資料分別附於原審九十四年度訴字第六三二號
    、九十四年訴字第七一二號民事卷內甚明，並無被告所稱之
    以無摺存款方式存現金入丙○○、乙○○上開帳戶之紀錄，
    或存款、匯款超過五十萬元之紀錄，亦無被告所稱其簽發支
    票由丙○○申辦之帳戶進行提示兌現之情形甚明，而被告對
    丙○○、乙○○二人所提出之侵權行為、不當得利之損害賠
    償之民事訴訟，分別經臺灣臺南地方法院調查被告所述並無
    證據證明，分別於九十五年二月二十四日以九十四年訴字第
    六三二號及於九十五年四月二十五日以九十四年訴字第七一
    二號判決駁回被告之請求，經被告對前開民事判決有關乙○○部分提出上訴，亦經本院於九十五年六月二十七日以九十
    五年上易字第九二號民事判決駁回其上訴，有上開判決在卷
    可按（見九十五年度他字第五二六八號卷第十四至二九頁）
    ，是被告所提出刑事告訴狀所稱丙○○、乙○○提供渠等所
    申辦慶豐銀行帳戶予戊○○使用，戊○○交付帳戶資料時，
    丙○○、乙○○二人在場，亦有詐欺云云，毫無所據。被告
    所辯還款予戊○○亦有以匯款、現金存款存入丙○○、乙○○帳戶內云云，顯與事證不符，不足採信。
  3.有關被告所辯為還款予戊○○而匯款或存款入丁○○帳戶部
    分：被告於九十四年三月三日提出之刑事告訴狀僅稱於九十
    年九月十一日之前某日電匯五十萬元入丁○○申辦之花旗銀
    行帳戶內等語（見發查卷第六○三號卷第十二頁），惟於九
    十五年二月十四日所提之檢察署詐欺案補增加並修正狀則另
    稱：於八十七年間有去美國有要求還錢有匯，於八十八年十
    一月此段期間，因戊○○稱丁○○欲購買BMW轎車，因此有
    匯入一百萬元以上入丁○○之帳戶內，九十年九月十一日之
    前幾天，因戊○○說丁○○要去美國，被告又匯入一百萬元
    以上入丁○○之花旗銀行帳戶內等語（見發查卷第六○三號
    卷外放訴狀），是被告將款項匯入丁○○申辦花旗銀行帳戶
    內究竟為一次或為二次，金額究竟為五十萬元或為一百萬元
    以上，差距甚大，被告前後所陳不一，已有疑義。並查，丁○○申辦花旗銀行帳戶資料顯示，於八十八年十一月間，於
    八十八年十一月間僅於十一月初即十一月二日、五日有定存
    利息轉入與轉帳支出之紀錄，及十一月十九日僅現金三萬元
    存入之紀錄，另於九十年九月份之帳戶內，僅於九月三日、
    五日有定存利息轉入、轉帳支出之紀錄，其餘九月間則無任
    何存款、匯款金額高達五十萬或一百萬元之紀錄資料，有美
    商花旗銀行於九十四年七月二十二日以（九十四）政查字第
    六九二五號函所附丁○○自八十三年至九十三年間之各類帳
    戶往來明細資料，及臺灣銀行營業部（一）於九十四年七月
    十九日以營一存字第○九四○○○六五九四一號函所附丁○○於八十三年至九十三年間之帳戶交易明細各一份在卷可憑
    （見九十四年度發查字第六○三號案卷外放卷證），並無被
    告所述上開八十九年十一月間及於九十年九月十一日前曾將
    高達五十萬元或一百萬元之金額存入丁○○申辦上開帳戶內
    紀錄甚明。
  4.有關被告辯稱還款入己○○及庚○○二人所申辦帳戶部分：
    被告於九十三年三月三日最初提出刑事告訴時，完全未提及
    有關己○○與庚○○部分，而於九十五年二月十四日所提出
    之上述修正訴狀則稱增加有匯入戊○○妹妹己○○申辦慶豐
    銀行之活期與定期存款帳戶內；及於九十五年三月六日提出
    之詐欺補證據狀內則稱：八十八年至九十年間有匯款及存款
    入庚○○所申辦郵局帳戶內，惟究於何時、以何方式即以轉
    帳、匯款或以無摺現金存款方式及匯款或存款金額等部分均
    未陳報，亦未提出任何事證資料。
  5.經原審多次詢問被告有關其個人匯款之究係以被告何帳戶進
    行匯款，及有關匯款日期、時間、匯款對象及匯款金額等，
    被告均無法提出，故依被告聲請調閱被告甲○○所申辦所有
    帳戶資料，查核被告本人是否於八十二年間起至九十三年間
    確有其所述自其個人帳戶跨行匯款、電匯款項至上開戊○○
    等人之帳戶內部分，然查，依據財金資訊股份有限公司之業
    務範圍，僅限提供跨行交易資料，而調閱歷史跨行交易資料
    係以金融機構暨其帳號為查詢參數，如以姓名或公司名稱查
    詢，僅得查詢跨行匯款交易，又依據相關規定資料保存期限
    為十年，故僅提供八十七年至九十三年間之跨行匯款交易資
    料，被告於八十七年初起至九十三年底之跨行匯款對象完全
    無上開人等等情，有財金資訊股份有限公司分別於九十七年
    九月二十三日以金訊業字第○九七○○○二○二○號函、同
    年十月十四日以金訊業字第○九七○○○二三二九號函、同
    年十一月三日以金訊業字第○九七○○○二四七九號函所附
    被告跨行匯款交易明細資料共七紙附卷可按（見原審卷(三)第
    六八至七○、七二至七六、八四、八五頁），另經調閱被告
    於八十二年間起迄於九十三年間所申辦所有帳戶所有有關匯
    款、匯款對象等資料，被告在該段期間所申辦使用之帳戶完
    全無匯款或電匯款項至戊○○、丁○○、乙○○、丙○○、
    己○○、庚○○等人所申辦帳戶內，亦有臺灣銀行南都分行
    於九十七年五月二十八日以南都營字第○九七○○○一六六
    八一號函、臺灣銀行臺南分行於九十七年六月二日以臺南營
    字第○九七○○○二四四○一號函、臺灣土地銀行臺南分行
    於九十七年六月十六日以南存密字第○九七○○○○○四二
    號函所附被告跨行電匯申請書、存摺類取款憑條、第一商業
    銀行竹溪分行於九十七年六月五日以（九七）一竹溪字第八
    四號函、兆豐國際商業銀行東臺南分行於九十七年六月三日
    以（九七）東成字第○六三號函所附被告歷史交易資料查詢
    單、美商花旗銀行臺北分行於九十七年六月五日以（九七）
    政查字第一六七五八號函所附被告帳戶交易明細、臺灣中小
    企業銀行成功分行於九十七年六月十二日以九七臺企成功字
    第七二○九七五一二一一號函、京城商業銀行總行營業部於
    九十七年五月二十六日以（九七）京城總營字第三○二號函
    、永康市農會於九十七年五月二十八日以永農信字第○九七
    ○○○一六六六號函所附被告往來明細資料、臺灣郵政股份
    有限公司於九十七年五月二十九日以儲字第○九七○七一三
    五二○號函、香港商香港上海匯豐銀行股份有限公司府前分
    行於九十七年五月二十八日以（九七）港匯銀府字第○○四
    三號函所附被告開戶後至九十三年間之存戶明細資料、元大
    商業銀行股份有限公司東臺南分行於九十七年六月六日以元
    東南字第○九七○○○○七四七號函所附被告自八十三年間
    至九十三年間之匯款、所匯帳戶資料共七紙、永豐商業銀行
    作業處於九十七年五月二十七日以永豐銀作業處（九七）字
    第○○九五八號函所附被告存摺存款歷史往來明細查詢一覽
    表、中國信託商業銀行股份有限公司於九十七年六月二日以
    中信銀集作字第九七五○六三七二號函所附被告歷史交易查
    詢報表、第一商業銀行臺南分行於九十七年六月十九日以（
    九七）一臺南字第二四八號函所附開戶期間交易明細表、華
    南商業銀行南都分行於九十七年六月三十日以華都放字第○
    九七○一○一號函所附被告開戶至九十三年間之交易明細資
    料等等明細資料均附卷可稽（見原審卷(二)第七、八、十一至
    十三、二七至二八二頁）。據前，被告先後申辦多家帳戶資
    料，完全沒有一筆如被告所提訴狀中陳稱多次以匯款、電匯
    方式還款予戊○○、丙○○、乙○○、丁○○、己○○、庚○○等人之帳戶內等情甚明。
(五)另有關被告所陳遭戊○○、己○○、庚○○等人邀宴，被告
    至戊○○住處，由庚○○下廚，戊○○、己○○均有在場招
    待、倒酒、倒果汁而遭下安眠藥云云，然被告並未提出任何
    有關被告血液中含有安眠藥物等成分之紀錄，實難以其個人
    主觀感覺飲酒、飲用果汁後，面部麻麻、感覺遲鈍即可遽認
    戊○○、己○○、庚○○等人在被告食用之飲料或食物中投
    入安眠藥劑等事實，且經一再質疑，被告於原審審理時才提
    出其姊潘王陵璧於八十三年三月十四日至奇美醫院就診之收
    費收據單及被告於八十三年十月三日至奇美醫院就診掛號之
    證明單、農民健康保險醫療給付門診就診單第一聯（回執聯
    ）等單據（見原審卷(一)第三八之一九、之三二頁），然上開
    單據完全未記載領取藥物類別，且被告所提出八十三年就診
    資料亦非被告本人所有，上開資料充其量僅得以證明，訴外
    人潘王陵璧及被告曾經至奇美醫院掛號就診，依據論理邏輯
    法則，無從推論戊○○取走藥物，並由戊○○、己○○、庚○○等人在被告所飲用之飲料內下藥，被告此部分所陳，亦
    無足取。
(六)被告於另稱：若出於誤會或懷疑有此事實而為申告，至不能
    證明所訴之事實為真實，則不成立誣告罪等語，而本件被告
    向臺灣臺南地方法院檢察署檢察官對戊○○、丁○○、乙○○、丙○○、己○○、庚○○等人提出詐欺等告訴後，經檢
    察官偵查後於九十五年十月三日以九十五年度偵字第一四六
    一九號為不起訴處分，被告不服聲請再議，再經臺灣高等法
    院臺南分院檢察署審核後，認原不起訴處分並無不當，於九
    十五年十一月九日以九十五年度上聲議字第九三三號為駁回
    再議處分，被告不服該處分，再向臺灣臺南地方法院提出聲
    請交付審判，亦經裁定駁回，有上開不起訴處分書、駁回再
    議處分書，及原審駁回聲請交付審判裁定等資料均附卷可憑
    （見九十五年度偵字第一四六一九號卷第三至六、十一至十
    二頁、九十五年度他字第五二六八號卷五六至五八第頁），
    而被告甲○○就上開告訴事項，是否匯款、電匯、存現金入
    戊○○、丁○○、乙○○、丙○○、己○○、庚○○等人所
    申辦之帳戶內及被告至戊○○家中作客，是否親眼見遭下入
    安眠藥，或餐宴後如有不適，亦未進行檢驗其血液或尿液中
    確實含有任何足以令人昏迷之藥劑等，是上開情狀均是被告
    出於本身親身之所為或經歷，自不得謂為不知或疏失，且其
    申告內容係出於憑空捏造，與上開判例意旨所稱尚非全然無
    因，缺乏積極證明之情形，尚屬有間。是其意圖他人受刑事
    處分，於檢察官偵查中，即就戊○○、丙○○、乙○○、丁○○、己○○、庚○○等人有無詐欺等之犯行事項，多次以
    言詞或提出書狀為不實告訴，足以使檢察官誤認上開人等確
    有詐欺等犯行而為刑事處分之虞，應構成誣告罪責。此外，
    觀被告所提出之刑事告訴狀所載，不僅單純記載因戊○○拒
    絕交還支票或索取匯款單據，致被告因無憑證在無奈下多次
    還款予戊○○及匯款至戊○○家人情形，並記載與戊○○討
    論債務過程中遭戊○○出言恫嚇表示「要找黑道來要」，被
    告並心生畏懼；再復觀被告提出刑事詳加說明狀亦於第八頁
    記載「戊○○在九十四年四月六日下午二時四十五分出庭帶
    一位黑衣男子在庭外叫要把我解決掉（有證人陪我來的可以
    做證）」等語，於九十五年二月十五日所提出之刑事告訴狀
    第八頁部分亦記載：「．．．（戊○○）又有請一位穿黑衣
    男子隨時在外跟蹤我，從九十四年四月六日開庭日，就開始
    在庭外很兇對著我罵不要臉、要你好看、要解決掉你，從那
    天起，使我身心受到害怕，因不知名字也未錄音，我也不知
    怎麼辦好，．．．」等語；於原審提出聲請交付審判亦稱被
    告向戊○○提出對帳之要求，竟遭戊○○恐嚇稱「要找黑道
    來要」等語言詞恐嚇，戊○○除涉有刑法第三百三十九條第
    一項之詐欺罪嫌，並涉有同法第三百零五條之恐嚇罪嫌等情
    ，有被告所提出上開刑事告訴狀二份、原審九十五年度聲判
    字第三七號刑事裁定等資料附卷可按（見九十四年度發查字
    第六○三號號卷外放卷證、九十五年度他字第五二六八號卷
    五六至五八第頁），顯然被告除提出詐欺告訴外，並另對戊○○提出恐嚇之告訴甚明。
(七)被告另稱：依被告所提出之刑事告訴狀內容所陳，似非「使
    用詐術」、亦無「使人陷於錯誤之情」，被告所指述戊○○
    等人之行為，客觀上並非詐欺或其他犯罪行為等語，然法院
    進行偵查、審理案件，並不受移送機關或告訴、告發人所告
    訴罪名之限制，而係依據移送機關、告訴人、告發人等所陳
    述之事實進行定性後，再為法律之適用，究竟適用詐欺罪、
    強盜罪抑或其他罪名，則僅依告訴人、告發人、移送單位所
    陳述之事實為依據，本案被告所提刑事告訴狀所載之內容，
    並非完全不能成立詐欺罪或強盜罪、恐嚇罪等犯罪之可能，
    是此部分所辯亦無從為被告有利之認定。
(八)末查，被告於提出告訴狀中一再陳稱因承受巨大債務壓力，
    精神無法承受，以致生病，但究竟生何病，被告並未說明，
    於檢察官偵查中即多次詢問被告精神狀況是否健康，被告均
    稱其精神狀態健康無虞，於原審審理時，亦多次曉諭被告進
    行精神健康之檢查或鑑定，及有關刑法第十九條之適用（見
    原審卷(一)第三八頁、七二至七三、原審卷(三)第九五頁），但
    均為被告以其個人精神健康狀況良好而拒絕，然於本院審理
    過程被告陳述正常，並無何心神喪失情形，亦無強制其鑑定
    之必要。而被告於另提出要求調閱丙○○之帳戶資料、乙○○匯豐銀行存款資料，惟上開資料早經檢察官偵查中調閱後
    經前述銀行函附明確，且被告所稱其還款多以匯款方式，原
    審已分別調閱被告申辦帳戶之匯款資料，故有關丙○○、乙○○等人所申辦帳戶資料，無須再重覆調閱之必要，均附此
    說明。
(九)被告對戊○○、丁○○、丙○○、乙○○、己○○、庚○○
    等人提出上開刑事告訴，經臺灣臺南地方法院檢察署檢察官
    偵查為不起訴處分確定，而該期間被告並循民事程序而對戊○○、乙○○、丙○○等人分別以上開相同事證提出侵權行
    為、不當得利損害賠償之訴訟，均經臺灣臺南地方法院駁回
    被告之請求確定，均如上述。足認被告確有為誣告之故意及
    犯行甚明。被告前揭之所辯，無非卸責之詞，不足採信，本
    案事證明確，被告之犯行堪以認定。
三、核上訴人即被告甲○○所為，係犯刑法第一百六十九條第一
    項誣告罪。被告行為後，刑法及刑法施行法業於九十四年二
    月二日經總統以華總一義字第○九四○○○一四九○一號令
    修正公布，並於九十五年七月一日施行，惟刑法該條規定修
    正前後法定刑並未有任何變更，故無新舊法比較之問題。被
    告甲○○以一誣告行為，誣告戊○○、庚○○、己○○、丁○○、乙○○、丙○○等人，惟誣告罪之性質，直接受害者
    係國家，即妨害國家之審判事務，個人受害與誣告行為不生
    直接關係，故以一書狀誣告數人，僅能成立一個誣告罪（最
    高法院四十九年臺上字第八八三號判例要旨足參）。而被告
    就同一事實先後提出數份告訴狀，則係基於一個誣告犯意之
    決定，以達成其同一犯罪之各個舉動，均屬該誣告行為之接
    續行為，而侵害同一法益，應僅論以單純一罪。
四、原審以被告罪證明確，因予適用刑法第第一百六十九條第一
    項，中華民國九十六年罪犯減刑條例第二條第一項第三款、
    第七條之規定，並審酌被告前並無犯罪前科紀錄，其因為免
    所經營之長菁養老之家遭債權人戊○○聲請查封、拍賣，竟
    捏造事實誣告戊○○及其家人詐欺、恐嚇等罪之犯罪動機、
    目的、行為、手段，除使戊○○及其家人庚○○、己○○、
    丁○○、丙○○、乙○○等人均陷於遭追訴判刑之危險中，
    並嚴重濫用司法資源，犯後之態度及被告之智識程度、犯罪
    所生之危害等一切情狀，量處有期徒刑十月。並敘明被告前
    開犯罪行為時係在九十六年四月二十四日以前，所犯之罪及
    宣告之刑均符合九十六年七月十六日施行之中華民國九十六
    年罪犯減刑條例所規定之減刑條件，爰依該條例第二條第一
    項第三款及第七條之規定減其宣告刑二分之一。本院經核原
    判決認事用法俱無不合，量刑亦稱妥適，被告上訴意旨否認
    犯罪，指摘原判決不當，非有理由，應予駁回。
據上論斷，應依刑事訴訟法第三百六十八條，判決如主文。
本案經檢察官郭珍妮到庭執行職務。
中    華    民    國    98    年    7     月    30    日
                  刑事第四庭    審判長法  官  吳志誠
                                      法  官  陳珍如
                                      法  官  高明發
以上正本證明與原本無異。
如不服本判決應於收受送達後10日內向本院提出上訴書狀，其未
敘述上訴理由者，並得於提起上訴後10日內向本院補提理由書（
均須按他造當事人之人數附繕本）「切勿逕送上級法院」。
                                      書記官  歐貞妙
中    華    民    國    98    年    7     月    31    日
附錄本件判決論罪科刑法條
刑法第169條第1項：
意圖他人受刑事或懲戒處分，向該管公務員誣告者，處七年以下
有期徒刑。
意圖他人受刑事或懲戒處分，而偽造、變造證據，或使用偽造、
變造之證據者，亦同。

司法院資訊處製作；財團法人民間司法改革基金會備份。
